臺灣高等法院臺中分院刑事判決　　　　　　　　　九十一年度上易字第一七八號
　　上　訴　人
　　即　被　告　戊○○
右上訴人因詐欺案件，不服臺灣苗栗地方法院九十年度易緝字第二三號中華民國九十
一年八月七日第一審判決（起訴案號：臺灣苗栗地方法院檢察署八十六年度偵字第四
○八四號），提起上訴，本院判決如左：
    主      文
原判決撤銷。
戊○○無罪。
    理      由
一、公訴意旨以：戊○○明知自己已無清償能力，竟意圖為自己不法之所有，於民國
    八十五年十月間，向乙○○詐購車號ＡＮ─一八九六號傾卸式營業大貨車一部，
    價款計新台幣（下同）一百十萬元，戊○○並先繳付三十五萬元取信於乙○○，
    使乙○○不疑有詐，而交付上開車輛，其餘車款七十五萬元則向康財租賃企業有
    限公司（下稱康財公司）貸款繳付，並由乙○○所屬關係企業福斗運輸有限公司
    （下稱福斗公司）簽發票據以為擔保付款，不料戊○○未償付任何一期貸款，即
    行方不明，乙○○始知受騙。案經乙○○訴由台灣苗栗地方法院檢察署檢察官偵
    查起訴，因認戊○○涉犯刑法第三百三十九條第一項詐欺取財罪嫌。
二、按犯罪事實應依證據認定之，無證據不得推定其犯罪事實，又不能證明被告犯罪
    者，應諭知無罪之判決，刑事訴訟法第一百五十四條、第三百零一條第一項分別
    定有明文。次按被害人之陳述如無瑕疵，且就其他方面調查又與事實相符，固足
    採為科刑之基礎，倘其陳述尚有瑕疵，而在未究明前，遽採為論罪科刑之根據，
    即難認為適法（最高法院六十一年台上字第三○九九號判例意旨參照）。又按刑
    法第三百三十九條第一項詐欺罪之成立，以意圖為自己或第三人不法所有，以詐
    術使人將本人或第三人之物交付為要件；所謂以詐術使人交付，必須被詐欺人因
    其詐術而陷於錯誤，若其所用方法，不能認為詐術，亦不致使人陷於錯誤，即不
    構成該罪（最高法院四十六年台上字第二六○號判例意旨參照）。本件公訴人認
    被告戊○○涉犯詐欺取財罪嫌，無非以右揭事實，業據告訴人乙○○於偵查中指
    訴歷歷，並有分期付款契約在卷可證等為其論據。訊據上訴人即被告戊○○固坦
    承右開向告訴人乙○○購買上開車輛及借款之事實，惟矢口否認有何詐欺之犯行
    ，辯稱：伊雖未照時間繳納分期款，但曾在八十六年一月份支付三張支票金額分
    別為五千八百五十元、三萬二千九百元、四萬八百六十元，八十六年四、五月份
    分別給付二萬五千元、三萬元，八十六年十二月二十三日匯六萬元給乙○○，另
    八十六年八月十一日我也有寄壹張金額六萬三千元之支票給乙○○，前後所付款
    項照伊估算約給乙○○六期的分期款；伊是將車子運到馬祖去做工程，後來又把
    車子運回台灣，因車子經常故障無法營業所以才無法繼續給付分期款，後來在八
    十八年底因伊父親病危需醫療費用所以才將車子以三十五萬元賣掉，伊雖欠乙○○的錢，但並沒有詐騙他的意思等語。
三、本院查：
  (一)被告戊○○於八十五年十月間，向告訴人乙○○購買車號ＡＮ─一八九六號傾卸
    式營業大貨車一部，價款計一百十萬元，戊○○已先繳付三十五萬元予告訴人而
    取得車輛，其餘車款七十五萬元則向康財公司貸款繳付，並由乙○○所屬福斗公
    司簽發票據以為擔保付款之事實，為被告與告訴人雙方所不否認。被告購買該車
    已給付車價總額約三分之一之車款，並非分文未付或僅給付少數款項，則告訴人
    指稱被告於購車之始有詐欺之不法所有意圖云云，已足資疑！
  (二)告訴人於偵查初始固指稱前開二十四期分期款，被告未償付任何一期貸款云云，
    惟於原審審理時則又稱被告曾給付兩期分期款等語，前後指述不一，已難遽信；
    嗣於本院調查時經被告提出已多次給付分期款之證據：八十六年一月份給付金額
    分別為五千八百五十元、三萬二千九百元、四萬八百六十元之帳單一件、八十六
    年四月八日匯款二萬五千元、八十六年五月二日匯款三萬元、八十六年十二月二
    十三日匯款六萬元之郵政國內匯款執據、匯款存查單等為憑後，告訴人始承認收
    到該等款項；另證人即被告之保證人丙○○○亦到庭證稱其代被告所匯之款項均
    是被告的錢，其尚曾於八十六年六月十一日匯款六萬三千元等語，此亦經康財公
    司被併購後之康和公司法務人員甲○○於本院調查時到庭證述丙○○○確有寄一
    筆六萬元款項，另三十元係匯費等語在卷。則被告自八十六年一月至八十六年十
    二月合計共給付二十六萬一千八百十元（其中證人丙○○○所稱六萬三千元部分
    暫以六萬元計），相當於給付約七期之分期款（每期應給付三萬七千八百七十元
    ）。雖告訴人另稱被告購買之該車係靠行在福斗公司，上開繳付之金額均先用以
    清償被告積欠之行費、服務費、牌照稅、燃料費、保險費、交通罰單等，實際上
    被告並未繳付一期分期款云云。惟按「對於一人負擔數宗債務，而其給付之種類
    相同者，如清償人所提出之給付，不足清償全部價額時，由清償人於清償時，指
    定應抵充之債務」，民法第三百二十一條定有明文。被告給付上開款項既已指明
    係用以繳付購車分期款，依上法律規定，縱被告尚對福斗公司負有行費等多項債
    務，然亦應先抵充購車分期款債務至明。告訴人指稱上開款項已先抵充被告所積
    欠之行費等債務，故被告實際上並未繳付任何一期分期款云云，尚無可取。
  (三)承上，被告於八十六年間已給付相當於七期分期款之金額，且自八十六年一月延
    續至十二月，如被告自始有不法所有之意圖，其何須於八十六年全年陸續匯款予
    告訴人或康財公司？雖被告於八十七年以後即未再給付任何款項予告訴人，甚且
    將該車出售得款三十五萬元，惟被告於購車之始既已先給付三十五萬元車款，嗣
    又陸續給付二十六萬一千八百十元，已達車款一半以上；而被告嗣後未能繼續給
    付分期款，係因該車輛一直壞掉等情，復據證人丙○○○於本院證述屬實，被告
    既靠該車工作賺錢謀生，車輛損壞當足以影響其收入，足見其於八十七年之後未
    再續繳納分期款係因車輛損壞影響收入所致，自不得不究明其原因而單純以被告
    於八十七年之後未再續繳分期款等情，遽認其有何不法所有之意圖；況被告於本
    院審理時已與告訴人達成民事和解，由被告給付告訴人二十萬元，餘款則由被告
    另開立一紙本票交告訴人收執等情，亦有告訴人所書立之收據一紙在卷可憑。綜
    上所述，尚難認被告於購車之始有如何使用詐術使告訴人陷於錯誤致為財物之給
    付，依前開說明，自難以詐欺罪則相繩，雙方購車紛爭核屬民事債權債務之法律
    關係，被告辯稱其無詐欺意圖等語，尚堪採信。
四、此外，復查無其他積極證據足資證明被告有公訴人所指之詐欺犯行，不能證明被
    告犯罪。原審疏未詳查，遽對被告論罪科刑，自有未當，被告上訴執此指摘原判
    決不當，為有理由，自應將原判決撤銷，並以不能證明被告犯罪，而為無罪之諭
    知。
據上論結，應依刑事訴訟法第三百六十九條第一項前段、第三百六十四條、第三百零
一條第一項，判決如主文。
本案經檢察官丁○○到庭執行職務。
中      華      民      國      九十一  年      十一    月      二十八  日
                                臺灣高等法院臺中分院刑事第四庭
                          審判長法  官  洪  耀  宗
                                            法  官  蕭  錦  鍾
                                            法  官  江  德  千
右正本證明與原本無異。
不得上訴。
                                            書記官  吳  麗  琴
中      華      民      國      九十一  年      十一    月      二十八  日
                                                                        Ａ
